【裁判字號】    98,訴,929
【裁判日期】    980630
【裁判案由】    交還土地
【裁判全文】
臺灣高雄地方法院民事判決               98年度訴字第929號
原      告  財團法人高雄市三塊厝興德團
法定代理人  甲○○
訴訟代理人  高慶福律師
被      告  丙○○○
            乙○○
            丁○○
當事人間交還土地事件，本院於民國98年6 月17日言詞辯論終結
，判決如下：
  主  文
被告丙○○○、乙○○應將坐落高雄市三民區○○○段2 小段13
78之2 、1378之3 地號土地如附圖編號B 所示（面積為23平方公
尺）及其左側、下側所附連空地（面積為11平方公尺）之地上物
遷離，並將上開土地返還原告。
原告其餘之訴駁回。
訴訟費用由被告丙○○○、乙○○負擔二分之一，餘由原告負擔
。
本判決於原告以新台幣伍拾萬元為被告供擔保後，得予假執行。
但被告丙○○○及乙○○如以新台幣壹佰伍拾陸萬捌仟貳佰伍拾
元為原告預供擔保，得免為假執行。
原告其餘假執行之聲請駁回。
   事實及理由
壹、程序方面：
一、原告起訴被告應將高雄市三民區○○○段2 小段1378之2 、
    1378之3 地號土地（下稱系爭土地）上之地上物遷離，因原
    告起訴時已標註「以實測面積為準」，故縱測量後有所更易
    ，亦屬更正事實上之陳述，非屬訴之變更追加，依法自得准
    許，合先敘明
二、被告丁○○經合法通知，未於言詞辯論期日到場，查無民事
    訴訟法第386 條各款所列情形，依原告之聲請由其一造辯論
    而為判決。
貳、實體部分
一、原告起訴主張：系爭土地為伊所有；伊於民國96年11月10日
    將系爭土地附圖所示B 部分及其左側、下側所附連空地面積
    共34平方公尺，不定期無償借予被告丙○○○擺設攤位，並
    約定如原告有急需，告知被告丙○○○後，應立即搬遷返還
    系爭土地；嗣因伊需用系爭土地，乃於97年2 月5 日、9 月
    15日先後以存證信函通知被告丙○○○搬遷返還所占用之系
    爭土地，並為終止使用借貸契約關係；被告即丙○○○配偶
    乙○○、被告即丙○○○之子丁○○均無權占用系爭土地擺
    設攤位及放置其他地上物，爰依使用借貸法律關係及民法第
    767 條規定，提起本件訴訟等情。並聲明：(一)被告丙○○○
    、乙○○、丁○○應將系爭土地附圖所示B 部分及其左側、
    下側所附連空地面積共34平方公尺上之地上物遷離，並將上
    開土地返還原告。(二)願供擔保以代釋明，聲請宣告假執行。
二、被告則以：渠等自58年起迄今在系爭土地上擺設攤位已近40
    年，均與廟方相安無事，並遵守約定每逢農曆9 月9 日廟方
    慶典時暫時搬離該處；詎廟方改選董事長即原告法定代理人
    甲○○後，因與他人利益掛勾，亟欲驅趕渠等搬遷，遂於96
    年11月10日與渠等簽訂同意書，將系爭土地不定期無償借用
    渠等使用，遇有急用經通知後應立即搬離，詎料原告竟仍以
    竊佔罪名向臺灣高雄地方法院檢察署（下稱高雄地檢）提出
    告訴，以97年度偵字第18943 號不起訴處分書偵結；另兩造
    間使用借貸契約關係因目的未消滅尚未終止，且丁○○早於
    半年前即已搬遷他處，況渠等在系爭土地上設攤已近40年，
    應得主張時效取得地上權等語置辯。並聲明：(一)駁回原告之
    訴及假執行之聲請。(二)如受不利判決，願供擔保以代釋明，
    聲請准予免為假執行。
三、兩造間不爭執事項及爭點︰
  (一)不爭執事項：
  1.系爭土地為原告所有。
  2.原告於96年11月10日將系爭土地如附圖編號B 及其左側、下
    側附連之空地部分，不定期無償借予被告丙○○○擺設攤位
    ，並約定如原告有急用需用，經告知被告丙○○○後，被告
    丙○○○應立即搬遷返還系爭土地。
  3.被告丙○○○及乙○○有在上述土地上擺放活動攤位、櫥櫃
    及裝置電力設備等物。
  4.原告曾於97年2 月5 日、同年9 月15日先後以存證信函通知
    被告丙○○○搬遷返還所占用之系爭土地。
  5.被告丙○○○竊佔罪嫌，業經高雄地檢檢察官偵結，並以97
    年度偵字第18943 號處分不起訴確定。
  (二)爭點：
  1.丁○○是否已搬遷他處？
  2.原告與被告丙○○○間之使用借貸契約關係是否已合法終止
    ？
  3.被告是否因時效取得系爭土地之地上權？
四、本院判斷如下：
  (一)丁○○是否已搬遷他處？亦即原告對丁○○提起本件訴訟是
    否有理？
  1.按當事人主張有利於己之事實者，就其事實有舉證責任，民
    事訴訟法第277 條前段定有明文。次按所有人對於無權占有
    或侵奪其所有物者，得請求返還之，對於妨害其所有權者，
    得請求除去之，民法第767 條前段、中段分別定有明文；而
    以無權占有為原因，請求返還所有物之訴，被告倘係以「非
    無權占有」資為抗辯者，原告就被告無權占有之事實，並不
    負舉證責任。換言之，被告應就其取得占有係有正當權源之
    事實，舉證證明；倘被告不能證明其占有權源，則自應認原
    告之請求為有理由（參照最高法院92年度台上字第312 號判
    決意旨）。
  2.原告雖主張被告丁○○有與被告丙○○○及被告乙○○共同
    無權占用系爭土地如附圖編號B 及其左側、下側附連之空地
    部分，擺設攤位及放置其他地上物乙節，然被告丁○○否認
    有無權占用上開土地擺設攤位等情，是依上開說明，應由原
    告負責證明被告丁○○有無權占有系爭土地之事實，惟迄於
    本院言詞辯論終結前，原告仍未提出被告丁○○占用系爭土
    地之證據，則原告主張被告丁○○有共同無權占用系爭土地
    擺設攤位乙節，是否屬實，已有可疑。雖原告提出其曾通知
    被告丁○○之存證信函1 紙（見本院卷第15頁），然上述存
    證信函係原告所撰寫，至多僅能證明原告有通知被告丁○○
    應遷移系爭攤位及交還系爭土地一事，尚無法證明被告丁○○確有占用系爭土地擺設攤位之情，從而，尚難僅依上述存
    證信函，遽認原告主張被告丁○○確有占用系爭土地擺設攤
    位之情為真。準此，原告主張被告丁○○應將附圖所示B 部
    分及及其左側、下側附連之空地面積共34平方公尺上之地上
    物遷離，並將上述土地返還原告，均無理由，應予駁回。
  (二)原告與被告丙○○○間之使用借貸契約關係是否已合法終止
    ？
  1.原告主張其與被告丙○○○於96年11月10日簽定切結書一事
    ，業據其提出切結書，且為丙○○○所不爭執，此部分事實
    ，應可認定。觀之上述切結書，渠等係約定：「茲因甲方（
    指被告丙○○○）臨時攤位暫時借用財團法人高雄市三塊厝
    興德團（三鳳宮）（以下簡稱乙方）高雄市○○區○○路13
    4 號三鳳宮廟庭廟地為營生，乙方先行准予借用（不收入任
    何費用、自願添油香除外），但乙方如有急用需用經告知後
    ，甲方應立即自行遷移切結後不得異議，並自願放棄民、刑
    事先訴抗辯權，雙方自願協定，特立下此書留存」等語，是
    依上開切結書之內容，原告係未定期限無償借用系爭土地予
    被告丙○○○擺設臨時攤位，且兩造當時確有約定若原告有
    急用或需用系爭土地時，丙○○○應立即搬遷，並返還系爭
    土地。則本院應進一步審酌原告請求丙○○○返回遷離並返
    還系爭土地，是否有理。
  2.按借用人應於契約所定期限屆滿時，返還借用物。未定期限
    者，應於依借貸之目的使用完畢時返還之。借貸未定期限，
    亦不能依借貸之目的，而定其期限者，貸與人得隨時請求返
    還借用物。民法第470 條第1 項、第2 項分別定有明文。又
    所有人對於無權占有或侵奪其所有物者，得請求返還之，同
    法第767 條前段亦定有明文。原告與被告丙○○○間對於系
    爭土地為使用借貸關係一事，並不爭執，且依上開切結書，
    渠等間就使用借貸並無約定期限，且被告丙○○○向原告借
    用系爭土地係為擺設攤位謀生，然因無法確定被告丙○○○
    何時會因何原因而無法繼續擺設攤位，故無法依上開借貸之
    目的定其期限，是依前開規定，原告自得隨時請求被告丙○○○返還系爭土地。原告主張伊分別於97年2 月5 日及同年
    9 月15 日 已以存證信函函請被告3 人搬遷攤位及返還系爭
    土地乙節，為被告所不爭執，並提出高雄三塊厝郵局第0000
    00-0號存證信函為證，足見原告於97年2 月5 日業已以存證
    信函終止其與被告丙○○○間使用借貸關係，然被告均置之
    未理，迄今仍在系爭土地上擺設攤位，足見被告丙○○○及
    乙○○自97年2 月5 日起，已係無權占有使用系爭土地自明
    。從而，原告本於系爭土地所有權人之地位，依所有物返還
    請求權請求被告丙○○○及乙○○返還系爭土地，自有理由
    ，應予准許。
  3.另按土地所有權，除法令有限制外，於其行使有利益之範圍
    內，及於土地之上下。又所有人對於無權占有或侵奪其所有
    物者，得請求返還之。對於妨害其所有權者，得請求除去之
    。有妨害其所有權之虞者，得請求防止之。民法第773 條前
    段、第767 條分別定有明文。經查，系爭土地為原告所有，
    有土地登記謄本在卷可參，核屬實在。次查，被告丙○○○
    及乙○○自96年11月份起，即有在如附圖所示B 部分及其左
    側與下側所附連空地上擺設攤位營業及裝置電箱一節，除據
    被告丙○○○及乙○○自承在卷外，另有原告所提出之現場
    照片8 幀可資佐證，而被告丙○○○及乙○○所擺設之攤位
    ，係以1 台活動推車及櫥櫃組成一可活動式之攤位，另有裝
    設電箱等情，亦有本院勘驗筆錄可稽，且本院經以噴漆在現
    場地面上標示活動攤位及電箱之範圍後，囑託高雄市政府地
    政處三民地政事務所辦理鑑測，測量結果，被告丙○○○及
    乙○○所擺設之活動攤位及電箱，占用系爭土地如附圖所示
    之B 部分及其左側與下側附連之空地共34平方公尺等情，有
    複丈成果圖及該所98年3 月3 日高市地民二字第0980001819
    號函附卷可參，揆之前揭說明，原告本於所有權之作用，訴
    請被告丙○○○及乙○○將系爭土地上如附圖所示B 部分面
    積23平方公尺及其左側與下側所附連空地面積11平方公尺位
    置上之地上物遷離，並將該部分土地返還原告，核屬有據。
  (三)被告丙○○○及乙○○是否因時效取得系爭土地之地上權？
  1.按主張因時效取得地上權者，須以行使地上權之意思而占有
    他人之土地，經過一定之期間，始得請求登記為地上權人。
    而占有人在他人土地上有建築物或其他工作物或竹木之原因
    ，或係本於所有權之意思或係基於無權占有之意思，或基於
    越界建築使用，或界址不明致誤認他人土地為自己所有，或
    因不知為他人土地而誤為占有使用，或基於借用之意思，不
    一而足，非必皆以行使地上權之意思而占有，尚不能僅以占
    有人在他人土地上有建築物或其他工作物或竹木之客觀事實
    ，即認占有人主觀上係基於行使地上權之意思而占有，最高
    法院91年台上字第225 號判決要旨參照）。
  2.查被告丙○○○及乙○○雖抗辯渠等於58年間即占用系爭土
    地擺設攤位云云，然被告丙○○○及乙○○就此部分，迄今
    並未提出證據以實其說，則渠等上述主張是否為真，已有可
    疑。參以，觀之丙○○○於96年11月與原告簽定上開切結書
    之內容，其上係記載丙○○○係向原告無償借用系爭土地擺
    設攤位，倘被告丙○○○及乙○○於58年占用系爭土地開始
    主觀上即有行使地上權之意思，為何渠等於原告提起本件訴
    訟前從未曾向原告主張地上權？甚於96年間，被告丙○○○
    與原告簽定使用借貸之切結書，是此，被告丙○○○及乙○○辯稱，其等自58年間起即以行使地上權之意思在系爭土地
    上，擺設攤位，而非使用借貸等其他法律關係云云，應非實
    情，揆之上述見解，渠等所辯，無從採信。
五、綜上所述，被告丙○○○及乙○○所有之活動攤位、櫥櫃及
    電力設備，無權占用系爭土地如附圖編號B 所示（面積為23
    平方公尺）及其左側、下側所附連之空地（面積為11平方公
    尺），原告依所有物返還請求權之法律關係，請求被告丙○○○及乙○○，將置於至於上開土地之地上物遷離，並將上
    開土地返還原告，均有理由，應予准許，逾此部分，則無理
    由，應予駁回。
六、原告與被告丙○○○及乙○○陳明願供擔保，聲請宣告假執
    行或免為假執行，經核原告勝訴部分，合於法律規定，爰分
    別酌定相當之擔保金額宣告之；原告其餘假執行之聲請，因
    訴之駁回而失所依據，不予准許。
七、據上論結：本件原告之訴為一部有理由、一部無理由，依民
    事訴訟法第385 條第1 項前段、第79條、第390 條第2 項、
    第392條第2項，判決如主文。
中    華    民    國    98    年    6     月    30    日
                  民事第一庭  法    官  張茹棻
上為正本係照原本作成。
如不服本判決，應於送達後20日內，向本院提出上訴狀並表明上
訴理由，如於本判決宣示後送達前提起上訴者，應於判決送達後
10日內補提上訴理由書（須附繕本）。
中    華    民    國    98    年    6     月    30    日
                              書 記 官  黃美秀


司法院資訊處製作；財團法人民間司法改革基金會備份。
